臺灣高等法院民事判決
110年度金訴字第8號
原      告  馮宥瑄
被      告  林繼蘇  
上列當事人間請求侵權行為損害賠償事件，原告於本院109年度
金上重訴字第12號刑事訴訟程序附帶提起民事訴訟，經刑事庭移
送前來，原告並為聲明之減縮，本院於110年10月13日言詞辯論
終結，判決如下︰
    主      文
被告應給付原告新臺幣壹仟肆佰貳拾貳萬元，及自民國一０九年
五月十六日起至清償日止，按年息5%計算之利息。
訴訟費用由被告負擔。
本判決所命給付，於原告以新臺幣肆佰柒拾肆萬元供擔保後得假
執行，但被告如以新臺幣壹仟肆佰貳拾貳萬元預供擔保，得免為
假執行。
    事實及理由
一、原告就本院109年度金上重訴字第12號違反銀行法等案件（
    下稱刑事案件），於民國109年5月5日提起刑事附帶民事訴
    訟，請求被告賠償新臺幣（下同）1,580萬元本息，經本院
    刑事庭裁定移送民事庭後，嗣具狀減縮請求為1,422萬元本
    息，有刑事附帶民事起訴狀、民事綜合言詞辯論意旨狀可稽
    （見本院109年度重附民字第36號卷《下稱重附民卷》第3頁、
    本院卷第95頁），係減縮應受判決事項之聲明，核與民事訴
    訟法第255條第1項第3款規定相符，應予准許。
二、原告主張：被告明知未經許可不得經營收受存款，或約定給
    付顯不相當之紅利、利息、股息或其他報酬，而吸收資金等
    銀行業務，竟與刑事共同被告徐詩彥向投資人謊稱可投資水
    產貨櫃進口、外幣買賣等生意，獲利甚豐，被告並於103年1
    2月9日設立華南銀行七堵分行帳號000-000000000號供投資
    人匯款之用，且貸款200萬元後將其中160萬元交給徐詩彥作
    為營運資金，嗣徐詩彥向不特定人招攬投資，使如本院109
    年度金上重訴第12號刑事判決附表（下稱附表）「投資/借
    款人」欄所示之人投資（伊為編號8，投資4,967萬元《未取
    回金額1,422萬元》），因投資人眾多、金額龐大，被告另設
    華南銀行帳號000-000000000號支票帳戶、基隆市農會支票
    帳號00000000000000號帳戶、旺泰鑫科技有限公司（被告為
    負責人）之華南銀行帳號000-000000000號支票帳戶，簽發
    支票轉交投資人做為償還投資本息之用，被告與徐詩彥以與
    原本顯不相當之高額給息方式，誘使投資人持續投資，共同
    吸收資金，2人資金互為調度，並共同處分犯罪所得。迨106
    年4月間，有投資人提示被告交付之支票因存款不足遭退票
    ，經質問徐詩彥、被告後，始知並無其等所稱之水產貨櫃進
    口、外幣買賣等投資生意，伊至此始知受騙。爰依侵權行為
    規定求為判命被告給付1,422萬元之判決。聲明：㈠被告應給
    付原告1,422萬元，及自起訴狀繕本送達翌日起至清償日止
    ，按年息5%計算之利息。㈡願供擔保請宣告假執行。
三、被告則以：伊係被人利用，伊僅為投資人匯款帳戶之人頭，
    並未拿到投資人交付的錢，伊開立抬頭空白支票借徐詩彥使
    用，不知支票由何人持有兌現，伊無非法吸金之事，伊為被
    害人，伊全家亦因本案而受害，伊之不動產都被扣押，目前
    已無能力處理債務等語，資為抗辯。答辯聲明：原告之訴及
    假執行之聲請均駁回。
四、查被告所涉違反銀行法案件，經本院刑事庭109年度金上重
    訴字第12號撤銷原判決，改判被告共同犯銀行法第125條第1
    項後段之非法經營收受存款業務罪，處有期刑徒9年，被告
    上訴後，經最高法院110年度台上字第2171號判決駁回上訴
    確定等情，有刑事判決可憑（見本院卷第7至48頁），並經
    本院調閱刑事案卷核閱無訛，復為兩造所不爭（見本院卷第
    96、120頁），可信為真。
五、原告主張被告與刑案共同被告徐詩彥共同假藉投資進口水產
    貨櫃及外幣買賣，獲利可觀為由，招攬投資人投資，非法吸
    收資金，伊受騙投資匯款至被告之華南銀行帳戶等，被告則
    簽發支票做為償還投資款之用，待投資人提示支票竟遭退票
    ，伊始知受騙，依侵權行為規定請求被告賠償1,422萬元本
    息；為被告所否認，並以前詞置辯。經查：
　㈠被告所涉違反銀行法之刑事案件卷證資料，於本件民事訴訟
    得予引用，兩造均無意見（見本院卷第96、120頁），先此
    說明。
　㈡依附表「投資／借款人」欄所示之人，均因徐詩彥向其等佯以
    「投資水產生意」或「投資外幣」為由，約定投資或借款到
    期即返還本金及給付如附表「約定利潤」欄所示每月5%至15
    %、每期5%至20%不等之報酬，而交付現金或陸續匯款至被告
    之銀行帳戶及徐詩彥之郵局帳戶等，再由被告開立銀行帳戶
    支票交付投資人做為償還投資款本息之用等事實，業據證人
    徐詩彥於刑事審理中證述綦詳，且有證人林威勳、陳玉真、
    周禮蓉、劉藺秦、蔡宗霖、曹校章、李明昌、馮文力（即馮
    宥瑄）、萬慶隆、陳台融、陳慶海、陳郡霈、蘇育賢、崔可
    瑩、遲玉燕、張淑修、何孟蒼、徐唐仁（已殁）、蕭聰明、
    宋朱曼華、許仙花、黃劉淑卿、呂富民、蔡虔祿、陳淑錦、
    林惠綺、林秀霞、林順吉於警詢、調查局詢問、檢察官偵訊
    時證述詳細，復有被告之華南銀行帳戶、徐詩彥基隆愛三路
    郵局帳戶、李○郵局帳戶之歷史交易明細（見106他619號卷
    「帳戶資料卷」）、被告簽發之支票及退票理由單（見附民
    卷第11至21頁）等可稽，此部分事實，堪予認定。又被告於
    檢察官偵查中供稱：「…其確有從徐詩彥的票務操作中獲得3
    00萬元的利潤；投資人的錢有部分徐詩彥說是盈餘，所以其
    有拿去使用，拿走大約100萬元…」（見106他619號卷第186
    、193頁反面；106偵2574號卷三第22頁），被告於刑事案件
    一審亦稱：「…徐詩彥給其的利潤大概是10%、20%左右，投
    資人匯款進來後，扣掉當天票款之後，剩下部分其會當成是
    要給其的利潤…（見刑事一審卷一第59頁），顯見被告係與
    徐詩彥共同以「投資水產生意」名義招攬投資，2人就投資
    人之資金相互流通及共同處分投資款，並因之獲取不法利益
    。
　㈢被告辯稱伊係單純投資及借支票云云，然：
　⑴刑事案件共同被告徐詩彥於檢察官偵查中供稱：「…被告一開
    始匯款是要給伊支付投資人的利潤，後來被告以支票來支付
    投資人的利潤後，伊都把支票轉給投資人，另外還有支付現
    金或是匯款給投資人…」（見106偵2574號卷一第49頁），其
    於刑事案件審理中亦證稱被告非僅單純投資及借票給伊而已
    ，係與其共同經營「水產生意」等，由其出面向不特定人招
    攬投資，被告則處理款項進出及決定給付投資報酬之成數，
    並提供銀行帳戶供投資人匯款，更在數年間反覆開立鉅額支
    票交伊轉交投資人，作為投資人投資本利之回收等。參照徐
    詩彥自103年12月29日起陸續匯款至被告之銀行帳戶之情形
    ，倘被告收受徐詩彥或投資人匯入款項之目的，僅在軋平其
    借予徐詩彥之支票，被告僅須收受與支票面額相當或略高之
    金額即可，何須收受款項於軋平票款後，又將匯入之鉅額款
    項匯回徐詩彥控管之郵局帳戶？
　⑵被告之父親林坤裕於檢察官偵訊時證稱：「被告說他在跟徐
    詩彥做水產批發，需要大量的票，故向伊借票」（見106他6
    19號卷第123頁）；被告之弟林家宏於檢察官偵訊時證稱：
    「被告說他在投資魚貨生意」（見106他619號卷第137頁）
    ；證人陳玉真於檢察官偵訊時證稱：「有幾次徐詩彥說要去
    帶女兒，不能去拿票，請其去找被告拿，其去拿過3次，被
    告說他常常到南部看魚貨，又說貨那麼多，你們吃的下還吃
    不下，又說徐詩彥常常叫他開票，他要隨時處理開票的事情
    」（見106他595號卷第118頁；106偵2574號卷二第198頁、
    卷三第23頁）；投資人蔡宗霖證稱：「被告曾說他有去接貨
    ，也有一起跑貨，有跟徐詩彥合作；被告曾經拿票給其，其
    也有去被告公司拿票，被告說他跟徐詩彥是類似合作關係」
    （見106偵2574號卷一第119、207、208頁）；投資人周禮蓉
    亦證稱：「其拿票的時候有遇過被告，被告曾經打電話跟其
    說他跟徐詩彥的白鯧有問題，他會處理，叫其不要擔心，被
    告有說他是徐詩彥的老闆」（見106偵2574號卷一第213頁）
    。依上開證人所述，被告係以徐詩彥「老闆」身分自居，介
    入帳務處理、掌控資金調度、與徐詩彥拆帳分利、負擔經營
    成敗風險，可見被告非僅單純投資及借支票給徐詩彥使用而
    已，是其所辯，應是避重就輕之詞，不足採信。
  ㈣因故意或過失，不法侵害他人之權利者，負損害賠償責任；
    故意以背於善良風俗之方法，加損害於他人者亦同。違反保
    護他人之法律，致生損害於他人者，負賠償責任。民法第18
    4條第1項、第2項定有明文。數人共同不法侵害他人之權利
    者，連帶負損害賠償責任。造意人及幫助人，視為共同行為
    人，民法第185條第1項前段、第2項定有明文。而銀行法第2
    9條之1規定約定或給付與本金顯不相當之紅利、利息、股息
    或其他報酬者，以收受存款論，係為保障社會投資大眾之權
    益，及有效維護經濟金融秩序，將此種脫法收受存款行為擬
    制規定為收受存款，故違反銀行法第29條第1項、第29條之1
    規定吸收存款行為造成損害，係違反保護他人之法律，當屬
    民法第184條第2項之侵權行為。被告與徐詩彥分工合作，由
    徐詩彥以「投資水產貨櫃生意」、「外幣買賣」為藉口，對
    外非法吸金，被告負責資金調度、簽發支票支付投資人本息
    ，共同吸收資金長達3年餘，吸金總規模達19億4,175萬2,00
    0元，共犯銀行法第125條第1項後段之非法經營收受存款業
    務罪，經本院刑事庭判處有期刑徒9年，被告上訴後，經最
    高法院110年度台上字第2171號判決駁回上訴確定，詳如前
    述，故原告主張被告有民法第184條第2項之侵權行為，應可
    採信。另原告主張尚有1,422萬元投資款仍未取回，有銀行
    帳戶交易明細紀錄可稽（見106他字619號卷），被告僅表示
    就原告之匯款金流不知情，其餘無意見（見本院卷第121頁
    ），則原告主張因本件侵權行為受有1,422萬元之損害，被
    告應負賠償責任，亦屬有據。
　㈤本件原告之請求係以給付金錢為標的，故其請求加計自刑事
    附帶民事起訴狀繕本送達翌日即109年5月16日起（見重附民
    卷第25頁之送達證書）至清償日止，按年息百分之5計算利
    息，合於民法第229條第2項、第233條第1項規定，自應准許
    。
六、綜上所述，原告主張依侵權行為之法律關係請求被告給付1,
    422萬元，及自109年5月16日起至清償日止，按年息5%計算
    之利息，洵屬正當，應予准許；併依原告聲請，就本件所命
    被告應為之給付，酌定供擔保金額後准為假執行之宣告，而
    被告雖未聲請，惟為其利益計，併依職權酌定預供擔保金額
    後，得免為假執行之宣告。
七、本件事證已臻明確，兩造其餘之攻擊或防禦方法及所用之證
    據，經斟酌後，認不足以影響本判決之結果，爰不再逐一論
    列，附此敘明。
八、據上論結，原告之訴為有理由，依民事訴訟法第78條、第39
    0條第2項、第392條第2項，判決如主文。
中　　華　　民　　國　　110 　年　　 10 　　月　  27　日
                  民事第十九庭  
                      審判長法  官  魏麗娟
                            法  官  張婷妮
                            法  官  潘進柳
正本係照原本作成。
如不服本判決，應於收受送達後20日內向本院提出上訴書狀，其
未表明上訴理由者，應於提出上訴後20日內向本院補提理由書狀
（均須按他造當事人之人數附繕本）上訴時應提出委任律師或具
有律師資格之人之委任狀；委任有律師資格者，另應附具律師資
格證書及釋明委任人與受任人有民事訴訟法第466 條之1第1項但
書或第2項所定關係之釋明文書影本。如委任律師提起上訴者，
應一併繳納上訴審裁判費。
中　　華　　民　　國　　110 　年　　10　　月　　28　　日

 　　　　　　　　　　　　　書記官  廖婷璇